【裁判字號】    98,交聲,19
【裁判日期】    980227
【裁判案由】    聲明異議
【裁判全文】
臺灣嘉義地方法院交通事件裁定          98年度交聲字第19號
原處分機關  交通部公部總局嘉義區監理所
異  議  人  甲○○
即受處分人
上列受處分人因違反道路交通管理處罰條例案件，對於交通部公
路總局嘉義區監理所民國97年12月15日所為之裁決（嘉監裁字第
裁70-M00000000號裁決書），聲明異議，本院裁定如下：
    主  文
原處分關於參加道路交通安全講習部分撤銷。
前項撤銷部分，甲○○不罰。
其餘異議駁回。
    理  由
一、原處分意旨以：本件受處分人甲○○於民國90年12月26日凌
    晨1時8分許，駕駛車牌號碼GO-1636號自用小貨車，行經臺
    南縣鹽水鎮○○路，因拒絕接受酒精濃度測試檢定之違規事
    實，經臺南縣警察局員警當場舉發，受處分人於97年11月28
    日到案陳述意見，經向原舉發機關查證違規屬實，遂於97年
    12月15日以嘉監裁字第裁70-M00000000號，依道路交通管理
    處罰條例第35條第4項（按裁決書誤載為同條第3項，爰更正
    之）、第67條第2項（裁決書漏引第67條第2項，茲補正之）
    、第24條規定，裁處罰鍰新臺幣（下同）60,000元（另罰鍰
    600元，係針對未帶駕照部分），吊銷駕駛執照，3年內禁考
    ，並應參加道路交通安全講習，逾期則依裁決書處罰主文裁
    處，於法並無不合等語（原處分關於駕駛車輛未隨身攜帶駕
    駛執照部分，未據受處分人聲明異議，業已確定）。
二、本件異議意旨略稱：伊當天去臺南縣鹽水鎮載朋友，在那邊
    有喝啤酒1杯，後來要走了，走約5、60公尺，迴轉要去載另
    1個朋友，就在原地員警過去了，說伊駕駛車輛顛簸，要求
    看證件、酒測，伊根本沒有看到他們，當時也沒有什麼違規
    。員警說伊未帶足證件，但是伊當天有帶身分證、有行車執
    照，他們在違規地點攔檢的時候，用酒測器弄了1、20分鐘
    ，不知道是不會使用還是怎樣，沒有辦法測，然後伊要求抽
    血檢驗，他們說這樣要回分駐所，伊就跟他們去分駐所，可
    是後來他們對伊不理不睬，說若要抽血檢驗要等到天亮，伊
    就在那邊等了1、2個小時，後來就叫伊站好說要錄影，錄影
    時還拿酒測器給伊問伊要不要吹，伊說要抽血檢驗不要吹，
    因為伊又不知道那個酒測器是不是好的，而且當天伊感冒有
    吃感冒藥，伊覺得抽血比較準確，員警就說好，後來他們把
    證件還給伊，伊拒絕在通知單簽名，也拒絕拿，他們根本沒
    有說拒絕酒測的後果，請求撤銷拒絕接受酒精濃度測試檢定
    之處分云云。
三、程序事項：
  (一)按行政罰之裁處權，因3年期間之經過而消滅。前項期間，
    自違反行政法上義務之行為終了時起算。但行為之結果發生
    在後者，自該結果發生時起算。行政罰之裁處因訴願、行政
    訴訟或其他救濟程序經撤銷而須另為裁處者，第1項期間自
    原裁處被撤銷確定之日起算。行政罰法第27條第1項、第2項
    、第4項定有明文。查本案原係因受處分人違反第L00000000
    號案件（違規事實：駕駛執照業經註銷仍駕駛小型車），未
    依規定於違規單記限期辦理結案或為陳述，本所於97年10月
    8日掣開裁決書逕行裁決，受處分人依據前揭裁決書，於97
    年11月7日向本所陳述註銷其駕照之事由，本所查受處分人
    於違反本案後，因前揭未依期限到案處理之因素，由本所於
    91年10月7日逕行裁決，惟查，上開裁決書未送達，爰撤銷
    前揭已執行之處分，並考量該裁決已時過多年，處罰主文相
    關限定期日易致誤解，遂併於97年11月10日撤銷該裁決書。
    受處分人復未依本所函請限期到案辦理結案，本所再於97年
    12月15日重新裁決送達，該裁決書因本案仍在聲明異議中，
    是尚未執行該處分，俟貴院裁決結果再行處理乙節，有交通
    部公路總局嘉義區監理所98年1月21日嘉監裁字第098010088
    1號函及所附91年10月7日嘉監五字第裁70-M00000000號裁決
    書、汽車駕照基本資料、該所97年11月10日嘉監裁字第0972
    103232號函各1份附卷可憑（見本院卷第64-65頁、監理站卷
    第2卷第2-5頁），是受處分人違規時間為90年12月26日，原
    處分機關已於91年10月7日裁處，並未逾行政罰之裁處權3年
    期間，而原處分既已撤銷，是本案裁處權之3年期間，應自
    原處分被撤銷確定之日起算，是本件原處分並未逾期，合先
    敘明。
  (二)按行政罰法第1條、第5條分別規定：「違反行政法上義務而
    受罰鍰、沒入或其他種類行政罰之處罰時，適用本法。但其
    他法律有特別規定者，從其規定」、「行為後法律或自治條
    例有變更者，適用行政機關最初裁處時之法律或自治條例。
    但裁處前之法律或自治條例有利於受處罰者，適用最有利於
    受處罰者之規定」，而道路交通管理處罰條例本身並未設有
    法律變更比較之規定，依該條例所屬之行政罰之性質，自應
    適用前開行政罰法第5條有關法律變更比較之規定，該條所
    規定之新舊法比較，係以行為時及行政機關最初裁處時之法
    律有變更為前提。次按受處分人行為後，道路交通管理處罰
    條例，業於94年12月28日修正公布，並自95年7月1日開始施
    行，本件事發行為之時間點為90年12月26日，行政機關最初
    裁處時之時間點為97年12月15日，是本件之處罰條文應以現
    行有效施行之處罰條文為依歸，而非以95年7月1日以前之規
    定為依據。再按道路交通管理處罰條例第35條第3項，於90
    年1月17日修正公布，同年6月1日施行，規定「汽車駕駛人
    拒絕接受第1項測試之檢定者，處新臺幣6萬元罰鍰，並吊銷
    其駕駛執照；如肇事致人重傷或死亡者，吊銷其駕駛執照，
    並不得再考領。」又於91年7月3日修正公布，並於同年9月1
    日施行，規定「汽車駕駛人拒絕接受第1項測試之檢定者，
    處新臺幣6萬元罰鍰，並當場移置保管其車輛及吊銷其駕駛
    執照；如肇事致人重傷或死亡者，吊銷其駕駛執照，並不得
    再考領。」嗣於94年12月28日修正時，第35條第3項部分，
    移列至第4項，並僅將「其車輛」、「其駕駛執照」之文字
    修正為「該汽車」、「該駕駛執照」，以臻明確外，就其法
    律規範尚無變更；第67條第2項將「第35條第2項前段、第3
    項前段」修正為「第35條第3項前段、第4項前段」，僅刪除
    第35條第2項前段之適用，未涉及本件應適用之修正前第35
    條第3項即修正後第35條第4項規定，經比較新舊法之結果，
    舊法並非較為有利於受處分人，是應適用裁處時之道路交通
    管理處罰條例第35條第4項及第67條第2項規定。
  (三)按行為人有本條例之情形者，應填製舉發違反道路交通管理
    事件通知單（以下簡稱通知單），並於被通知人欄予以勾記
    ，其通知聯依下列規定辦理：一當場舉發者，應填記駕駛人
    或行為人姓名﹑性別﹑出生年月日﹑地址﹑身分證統一號碼
    及車主姓名、地址、車牌號碼﹑車輛種類。被查獲之駕駛人
    或行為人為受處分人時，應將該通知單填記後交付該行為人
    簽名或蓋章收受之；拒絕簽章者，並記明其事由，視為已收
    受，受處分人行為時之違反道路交通管理事件統一裁罰基準
    及處理細則第11條第1項第1款定有明文。本件受處分人於90
    年12月26日違規當日經員警當場舉發，且開立通知單交由受
    處分人收受，受處分人拒絕在該通知單上簽章並收受，由員
    警在通知單上載明「拒簽」並記明其事由，當場告知到案時
    間乙節，業據證人即臺南縣警察局員警陳建洲於本院調查時
    結證屬實（見本院卷第57-58頁），並有通知單1紙附卷可參
    （見監理站卷第1卷第1頁），依前揭規定，即視同受處分人
    業已合法收受該通知單。
四、實體事項：
  (一)按汽車駕駛人，駕駛汽車經測試檢定有酒精濃度超過規定標
    準情形者，處15,000元以上60,000元以下罰鍰，並當場移置
    保管該汽車及吊扣其駕駛執照1年；因而肇事致人受傷者，
    並吊扣其駕駛執照2年；致人重傷或死亡者，吊銷其駕駛執
    照，並不得再考領。汽車駕駛人拒絕接受第1項測試之檢定
    者，處60,000元罰鍰，並當場移置保管該汽車及吊銷該駕駛
    執照；如肇事致人重傷或死亡者，吊銷該駕駛執照，並不得
    再考領。汽車駕駛人肇事拒絕接受或肇事無法實施第1項測
    試之檢定者，應由交通勤務警察或依法令執行交通稽查任務
    人員，將其強制移由受委託醫療或檢驗機構對其實施血液或
    其他檢體之採樣及測試檢定。道路交通管理處罰條例第35條
    第1項、第4項、第5項定有明文。又汽車駕駛人，曾依同條
    例第35條第4項前段之規定吊銷駕駛執照者，3年內不得考領
    駕駛執照，道路交通管理處罰條例第67條第2項亦有規定。
  (二)本件受處分人於90年12月26日凌晨1時8分許，駕駛車牌號碼
    GO-1636號自用小貨車，行經臺南縣鹽水鎮○○路，因拒絕
    接受酒精濃度測試檢定之違規事實，經臺南縣警察局員警當
    場舉發等情，並經證人陳建洲於本院調查時結證綦詳（見本
    院卷第54-59頁），復有通知單、臺南縣警察局97年12月11
    日南縣警交字第0970048840號函各1份在卷可參（見監理站
    卷第1卷第1、4-5頁），足認受處分人確有上揭拒絕接受酒
    精濃度測試檢定之違規事實。
  (三)受處分人雖以前詞置辯，惟查：
  1.對於90年12月26日為何將受處分人攔檢實施酒精濃度測試檢
    定乙節，證人陳建洲於本院調查時結證稱：90年12月26日當
    天伊和黃進福在臺南縣鹽水鎮○○路上開車巡邏，受處分人
    開GO-1636號自用小貨車，行車不穩，會搖擺，看起來就像
    有喝酒的樣子，因為一般喝酒操控力比較不好，駕駛車子時
    比較會搖擺。其等當天開巡邏車穿制服，在仁愛路馬路邊攔
    檢，受處分人知道其等是員警，有跟他說要執行酒測的勤務
    ，攔下後看證件，發現他沒有帶駕照，伊和黃進福都有聞到
    他身上有酒味，就用酒測器實施酒測等語（見本院卷第54、
    56-57頁），是受處分人在公共場所駕駛自用小貨車，有車
    行方向搖擺不定之不正常駕駛行為，員警自得將受處分人予
    以攔檢實施交通稽查，而予攔檢後聞得受處分人有明顯酒味
    ，且受處分人於本院調查時亦供承其確有飲酒，員警有相當
    理由足認受處分人有因酒精濃度超過規定標準駕車之行為，
    而依道路交通管理處罰條例第35條第1項，以酒精濃度測定
    器對受處分人實施酒精濃度測試檢定，已遵守比例原則，並
    未逾越必要程度，是員警既有正當之事實基礎，受處分人不
    能拒絕實施酒精濃度測試檢定。
  2.證人陳建洲於本院調查時結證稱：當天要以酒測器施測，但
    是受處分人不配合，當場有跟他說請他配合酒測，若拒絕會
    採最高罰，確實有告知拒絕酒測的相關規定等語（見本院卷
    第55、57頁），足見受處分人經員警告知拒絕接受酒精濃度
    測試檢定之處罰，仍拒絕接受檢定，受處分人辯稱係員警因
    故無法施測，核與事實不符。再者，證人陳建洲於本院調查
    時結證稱：因為時間很久了，伊不記得受處分人有無帶身分
    證、行車執照，若依照其等把他帶回分駐所的情形，他當天
    應該沒有帶任何證件。當天沒有答應他可以抽血檢驗，除非
    肇事或車禍，不然都要用酒測器，何況分駐所也沒有在抽血
    的。在分駐所給他吹酒測器，他不吹，後來就開紅單，他就
    走了。90年12月間拒絕酒測不需要錄影，當天有幫他用拍立
    得拍照，証明身分，也可以証明他拒絕酒測等語（見本院卷
    第55-57頁），並有拍立得照片1張附卷足憑（見本院卷第63
    頁），益見受處分人拒絕接受酒精濃度測試檢定，員警依規
    定當場舉發，於法並無不合，且酒精濃度測定器是否準確，
    及受處分人當日是否感冒，均非得拒絕接受酒精濃度測試檢
    定之原因。又依道路交通管理處罰條例第35條第5項規定，
    可知在汽車駕駛人肇事拒絕接受或肇事無法實施第1項測試
    之檢定，始得實施血液之採樣及測試檢定，本件受處分人並
    無肇事之情形，員警依法不得以抽血實施酒精濃度測試檢定
    ，此非可由受處分人自行選擇，受處分人上揭所辯並未拒絕
    酒測云云，顯係事後卸飾之詞，要無可信。
  (四)按交通員警製單舉發違反道路交通管理處罰條例所列之違規
    行為，係公務員基於職務上權力，依法就特定之具體事件所
    為具公法上效果之單方行政行為，基於公務員為公法上行為
    具有公信力之原則，該行政處分當可被推定為真正，本此公
    信原則，立法者乃賦予行政機關制定違反道路交通事件統一
    裁罰標準及處理細則，使執勤員警得當機處分以達其維護交
    通秩序、安全之行政目的。本件執勤員警與受處分人素不相
    識，亦無宿怨，此為受處分人於本院調查時供述在卷（見本
    院卷第61頁），是證人陳建洲當無設詞誣攀之理，是其所為
    證言，應屬真實可信。本院經查亦無任何證據足資證明執勤
    員警有捏造事實、違法取締之情事，則執勤員警本其維護交
    通秩序、安全職責所為之當場舉發，自應受到合法、正確之
    推定。
  (五)受處分人上揭拒絕接受酒精濃度測試檢定之違規事實，已堪
    認定。原處分機關依道路交通管理處罰條例第35條第4項，
    第67條第2項（裁決書誤載為第35條第3項，並漏引第67條第
    2項，茲更正及補充之），裁處受處分人罰鍰60,000元，並
    吊銷駕駛執照，3年內禁考之處分，逾期則依裁決書處罰主
    文規定處罰，核無違誤，此部分異議為無理由，應予駁回。
    惟有關裁處受處分人參加道路交通安全講習部分，因道路交
    通管理處罰條例第24條第1項係規定：「汽車駕駛人，有下
    列情形之一者，應接受道路交通安全講習：一、違規肇事受
    吊扣駕駛執照處分。二、有第35條第1項規定之情形。三、
    有第43條規定之情形。四、有第54條規定之情形。五、依第
    63條第3項前段規定受吊扣駕駛執照處分。六、其他違反本
    條例之行為，經該管公路主管機關基於轄區交通管理之必要
    ，公告應接受講習。」並不包含違反同條例第35條第4項拒
    絕接受酒精濃度測試檢定者，是本件受處分人違規事實係拒
    絕接受酒精濃度測試檢定，該當處罰條項為道路交通管理處
    罰條例第35條第4項，並非同條例第35條第1項，而本件原處
    分機關就該管公路主管機關是否曾公告訓令拒絕接受酒精濃
    度測試檢定者應接受道路交通安全講習，並未舉證釋明之，
    本院查尋相關法令及公告亦未見此公告事項，是以原處分機
    關裁罰受處分人應接受道路交通安全講習，尚有未洽，受處
    分人雖未指摘於此，但原處分既有上述瑕疵，自應撤銷，改
    諭知受處分人不罰，以資適法。
五、據上論斷，應依道路交通管理處罰條例第87條第2項，道路
    交通案件處理辦法第19條、第20條前段，裁定如主文。
中    華    民    國    98    年    2     月    27    日
                  交通法庭  法  官  卓春慧
上列正本證明與原本無異。
如不服本裁定，應於裁定送達後5日內向本院提出抗告狀（應附
繕本）。
中    華    民    國    98    年    2     月    27    日
                            書記官  李玫娜


司法院資訊處製作；財團法人民間司法改革基金會備份。
